【裁判字號】    89,訴,366
【裁判日期】    900831
【裁判案由】    殺人未遂等
【裁判全文】
臺灣花蓮地方法院刑事判決                          八十九年度訴字第三六六號
    公  訴  人  臺灣花蓮地方法院檢察署檢察官
    被      告  乙○○
    指定辯護人  本院公設辯護人  甲○
右列被告因殺人未遂等案件，經檢察官提起公訴（八十九年度偵字第二九七六號），
本院判決如左：
    主  文
乙○○傷害人之身體，處有期徒刑壹年；又損壞他人之店面玻璃，足以生損害於他人
，處拘役伍拾日，如易科罰金以參佰元折算壹日。均緩刑參年。
被訴搶奪部分無罪。
    事  實
壹、有罪部分：
一、乙○○因與前女友丙○○的債務糾紛，憤怒難抑，竟於民國八十九年九月二十八
    日下午一時十分許，至花蓮市○○路十五號丙○○所擺設的檳榔攤前，先基於毀
    損的故意，徒手毀損店面玻璃一面，足以生損害於丙○○，丙○○見狀反身向屋
    內二樓處逃跑，乙○○又另行基於傷害丙○○的犯意，持檳榔攤內的檳榔刀一把
    追擊並朝丙○○身上揮砍，至丙○○受有臉部多處割傷約十三公分、頭皮多處割
    傷約八公分、右手部多處割傷約十公分等傷害，乙○○砍傷丙○○後，隨即在同
    日下午一時二十分檢警單位尚未察覺其犯罪前，持上述檳榔刀一把至花蓮縣警察
    局花蓮分局自強派出所主動自首犯行。
二、案經花蓮縣警察局花蓮分局報告臺灣花蓮地方法院檢察署檢察官偵查起訴。
    理  由
一、被告乙○○對於在上述時間、地點所為的犯罪事實都已經坦白承認，而且他自白
    的內容和告訴人丙○○的指述及證人何玉珠、施金發等人的證述情節都大致相符
    ，並有扣案的檳榔刀一支及附在卷內的照片、現場圖、警員查獲報告、診斷證明
    書及財團法人佛教慈濟綜合醫院函覆之病情說明書暨病歷資料一份可查，足以佐
    證被告自白的真實性，本件事證明確，被告犯行可以認定。
二、被告的行為所觸犯的罪名是：刑法第二百七十七條第一項的傷害罪及第三百五十
    四條的毀損罪。公訴人雖以被告係基於殺人的犯意砍傷丙○○，而認為被告是犯
    刑法第二百七十一條第二項、第一項的殺人未遂罪嫌，但按殺人未遂與傷害罪之
    區別，應以有無殺人的犯罪故意為斷，至於判斷行為人是否具有殺人故意或是傷
    害故意，被害人的受傷部位是否為致命部位、其傷痕之多寡、行為人下手的輕重
    如何以及被害人所受傷害的程度等，雖不失為重要的參考資料，但仍不能據此以
    為判斷行為人有無殺意的絕對標準，最高法院二十年非字第一０四號所著的判例
    意旨可以參照。而本件被告乙○○堅決否認有殺害丙○○的犯意，辯稱：他當時
    很氣憤，所以用刀在丙○○的身上劃了幾刀，只是想讓她受傷，並沒有殺死丙○
    ○的意思，也沒有出口說要給她死等語。經本院調查後發現，(1)告訴人丙○○經
    本院傳喚多次都沒有到庭，然而她在偵查中指稱：「他（指乙○○）打電話向我
    要一萬元，我不同意，我還沒掛電話，他就毀我玻璃入內，搶我錢，我出手阻他
    ，我乃趁機跑到二樓，就在樓梯口，我不慎跌倒，伊乃持刀砍我，且砍我時還說
    要讓我死。」，「他砍我頭部，我用手遮頭，他又砍我手臂，我受不了時，我將
    手放下，他又在我臉部砍了三刀，又在我頭部砍了二刀。」（詳參偵查卷第十七
    頁訊問筆錄），根據告訴人上述的指訴，她在受到被告的攻擊時可以說是毫無抵
    擋能力，僅能任被告在其手臂、臉部及頭部砍殺，在這樣的情況下，被告如果真
    有殺人的故意，在刀刀都是致命部位的情況下，告訴人就算能免於一死，所受到
    的傷勢也必然極為嚴重，(2)依據一般情形，若傷患者的傷口有相當深度，診斷證
    明書及病歷資料都會載明傷口的深度，但警卷內所附的診斷證明書一紙，僅記載
    丙○○的傷勢為：臉部多處割傷，約十三公分、頭部多處割傷，約八公分、右手
    多處割傷，約十公分，本院函詢告訴人所就診的慈濟醫院所得的資料，也僅能看
    出丙○○受有多處刀割的傷害，平均刀傷長度為二公分到五公分之間，經慈濟醫
    院施以一次的刀傷縫合手術，術後復原情形良好，然而對於丙○○所受刀傷的深
    度，卻都沒有記載，有慈濟醫院八十九年十一月二十八日（八九）慈醫文事字第
    四八七０號函一紙暨所附病歷資料在卷可按，本院又檢視卷內所附丙○○在受傷
    後半個月的八十九年十月十二日在台灣花蓮地方法院檢察署所拍攝的傷勢照片，
    發現丙○○的頭部、臉部及手部的傷口都極淺，且頭部傷口處幾乎已痊癒（詳參
    偵查卷第十九頁至第二十三頁），綜上資料可查知丙○○的傷勢雖然集中在頭、
    臉部位，但是傷勢並不嚴重，毫無致命的危險，如果被告真的想要殺害告訴人，
    在被告持刀而告訴人僅能徒手抵擋甚至之後已經放棄抵擋任被告又在其臉部及頭
    部各砍了二、三刀的情形下，告訴人所受的傷害，何僅於此？(3)再參酌告訴人在
    警訊時陳稱：「：：他（指乙○○）手上拿一把檳榔刀從我這裡砍過來，我大喊
    搶劫，殺人，那時我跑給他追，他邊追邊往我身上砍，：：。」，「：：他要砍
    殺我的時候，我一邊跑一邊喊叫殺人，搶劫，：：」（詳見警卷第十三頁、第十
    七頁訊問筆錄）等語，可知當時告訴人一看到被告持刀追來就以為被告要殺人，
    被告是否有殺人的故意只是告訴人主觀的臆測而已。綜合考量上述被告下手時所
    存在之客觀事實，以及告訴人所受傷害的嚴重程度等各項情狀判斷，本院認為不
    能僅以告訴人受傷的位置在頭部及臉部就認定被告下手時有殺人的犯意，被告辯
    稱是因為很生氣才持刀想劃傷告訴人教訓告訴人等語，可以採信，公訴人的認定
    容有誤會，起訴法條應予變更。又被告所犯的傷害罪及毀損罪之間，犯意各別，
    罪名不同，應該要分論併罰，而被告在肇事後就主動自首，坦承犯案，並接受偵
    訊審判等情，有查獲報告及刑事案件報告書各一紙在卷可按，應該依刑法第六十
    二條前段的規定，減輕其刑。本院審酌被告和告訴人原是男女朋友關係，被告於
    分手後因金錢糾紛即毀壞他人物品並怒持兇器傷人，因此所造成的告訴人損害及
    可能造成的危險，以及犯罪後態度良好，但至今對於告訴人所受的損害並沒有任
    何賠償等一切情狀，分別量處如主文所記載的刑度，並就毀損罪部分諭知易科罰
    金的折算標準。要補充說明的是，刑法第四十一條原規定：「犯最重本刑為三年
    以下有期徒刑以下之刑之罪，而受六月以下有期徒刑或拘役之宣告，因身體、教
    育、職業或家庭之關係，執行顯有困難者，得以一元以上三元以下折算壹日，易
    科罰金。」，但該條文在九十年一月四日已修正為：「犯最重本刑為五年以下有
    期徒刑以下之刑之罪，而受六月以下有期徒刑或拘役之宣告，因身體、教育、職
    業或家庭之關係，執行顯有困難者，得以一元以上三元以下折算壹日，易科罰金
    。但確因不執行所宣告之刑，難收矯正之效，或難以維持法秩序者，不在此限」
    （第一項），並於九十年一月十日經總統公布施行，本件被告犯罪後法律既有變
    更，比較新舊法的結果，修正規定對被告又無較為有利或不利的情形，則依刑法
    第二條第一項前段的規定，本院自應適用裁判時的新法，即裁判時的刑法第四十
    一條第一項前段規定諭知易科罰金。又被告以前沒有任何犯罪紀錄，有附在卷內
    的台灣花蓮地方法院檢察署刑案資料查註紀錄表可供參考，相信經過這次教訓後
    ，已經知道警惕，不會再衝動犯罪，因此本院認為對於被告所宣告的刑罰，暫時
    不執行比較適當，所以諭知緩刑三年，讓他能夠有一個改過自新的機會。
三、扣案的檳榔刀一把，是被害人丙○○所有而非被告所有，已經被告在本院陳明，
    故本院不為沒收的宣告。
貳、無罪部分：
一、公訴意旨另以：被告乙○○在八十九年九月二十八日下午一時十分許，至花蓮市
    ○○路十五號丙○○所擺設的檳榔攤，強奪丙○○手中現金新台幣（下同）五千
    二百五十元，因而認為被告還涉犯刑法第三百二十五條第一項的搶奪罪嫌。
二、按犯罪事實應依證據認定之，無證據不得推定其犯罪事實。又不能證明被告犯罪
    者，應諭知無罪之判決，刑事訴訟法第一百五十四條、第三百零一條第一項分別
    定有明文。又「告訴人之告訴，係以使被告受刑事訴追為目的，是其陳述是否與
    事實相符，仍應調查其他證據以資審認」，「被害人之陳述如無瑕疵，且就其他
    方面調查又與事實相符，固足採為科刑之基礎，倘其陳述尚有瑕疵，則在未究明
    前，遽採為論罪科刑之根據，即難認為適法」，最高法院五十二年台上字第一三
    ○○號及六十一年台上字第三０九九號判例著有上述的見解可以參照。
三、本件公訴人認為被告乙○○涉嫌觸犯刑法第三百二十五條第一項的搶奪罪嫌，是
    以告訴人丙○○的指述，以及證人何玉珠、施金發的證述，作為起訴的主要依據
    。而被告乙○○堅決否認有任何搶奪犯行，辯稱：當天他一進檳榔攤，丙○○看
    到他就跑，他立刻在後面追，不可能有時間去搶她的錢等語。經本院查證的結果
    ，(1)告訴人丙○○在警訊初訊時原稱：「：：他看到我的時候又重覆的說，把錢
    拿過來，我還是不理他，他手上拿一把檳榔刀從我這裡砍過來，我大喊搶劫，殺
    人，那時我跑給他追：：。」，並未表示被告有搶錢（詳見警卷第十三頁、第十
    四頁警訊筆錄），而在同一天的第二次警訊中則陳稱：「：：我切實看見乙○○
    打破我家店內玻璃門窗後，就直接走進櫃臺，搶走盒內現金五千多元，：：。」
    （詳見警卷第十七頁警訊筆錄），又在偵查中稱：「（問：錢是在何時搶下？）
    當時入內時我正好數錢，他見狀才搶我錢：：」（詳見偵查卷第十七頁訊問筆錄
    ），顯見告訴人丙○○對於被告究竟有沒有搶錢，如何搶，以及現金原本的擺放
    處，所述都不一致，(2)告訴人母親何玉珠在警訊中稱：「：：不久於十三時十五
    分乙○○毀壞鋁門打破玻璃侵入，見桌上塑膠方盒裝有硬幣一千餘元，紙鈔五千
    餘元，大哥大一支，他就雙手拿著該方盒要走，我女兒（指丙○○）見狀要拿回
    方盒財物，隨即被他持檳榔刀砍殺雙手，：：」，「我並未見到乙○○強盜現金
    ，：：。」，「（問：你是否有看到乙○○拿何物？）我只看見他（指乙○○）
    拿一頂安全帽而已：：。」（詳見警卷第二十頁至第二十三頁），可見何玉珠所
    述被告搶奪財物的情節不但和丙○○上述的指述都不相符，而且何玉珠根本沒有
    目擊到被告有搶奪的行為，也沒有看到被告拿走任何財物，(3)告訴人之父施金發
    在警訊中指稱：「：：，祇聽到有碎玻璃的聲音，然後見我女兒雙手抱著裝錢的
    鐵盒，被一不知名男子砍殺，：：，陌生男子見我時轉頭就跑，：：。」（詳參
    警卷第二十六頁警訊筆錄），也顯見其目擊到的情狀和丙○○及何玉珠所述都不
    相符，而且依施金發所言，丙○○一直抱著裝錢的鐵盒，乙○○則一直在砍殺丙
    ○○，一見到施金發就轉頭就跑，那麼根本不可能有任何搶奪的行為，(4)再參酌
    被告於肇事後立即主動持犯案兇器檳榔刀至派出所自首，警方卻沒有在被告身上
    查到被害人所指的搶奪金錢等情，本院認為告訴人與證人對於被告究竟有無搶奪
    或搶奪的過程等情狀的陳述，都多所矛盾，難以採信，本院不能以這些有瑕疵的
    指述，採為認定被告犯罪的根據，本件依據卷內的事證並不能證明被告有何搶奪
    犯行，此外，也查不到其他積極證據，來證明被告犯搶奪罪，依據上述說明，此
    部分自應對被告為無罪之諭知。
據上論斷，應依刑事訴訟法第二百九十九條第一項前段、第三百條、第三百零一條第
一項，刑法第二條第一項前段、第二百七十七條第一項、第三百五十四條、第六十二
條前段、第四十一條第一項前段、第七十四條第一款，罰金罰鍰提高標準條例第一條
前段、第二條，判決如主文。
本案經檢察官李子春到庭執行職務。
中     華     民     國      九十      年      八    月      三十一    日
                                臺灣花蓮地方法院刑事庭
                                    法  官  陳雅敏
右正本證明與原本無異。
如對本判決不服，應於送達後十日內，向本院提出上訴狀。（應抄附繕本）告訴人或
被害人如對於本判決不服者，應具備理由請求檢察官上訴，其上訴期間之計算係以檢
察官收受判決正本之日期為準。
                                    法院書記官
法條：
刑法第二百七十七條第一項、第三百五十四條


司法院資訊處製作；財團法人民間司法改革基金會備份。
